臺灣桃園地方法院民事簡易判決
110年度桃簡字第1603號
原      告  莊芷嫻  

訴訟代理人  黃一鳴律師
            蔡孟遑律師
被      告  劉羽棠  

訴訟代理人  陳文祥律師
複  代理人  朱健興律師
上列當事人間請求確認本票債權不存在事件，本院於民國111年9
月20日言詞辯論終結，判決如下：
    主      文
確認被告持有如附表所示本票，對原告之票據債權不存在。
訴訟費用由被告負擔。 
    事實及理由
一、原告主張：被告持有伊簽發如附表所示之本票1紙（下稱系
    爭本票），伊簽立系爭本票之原因，係因訴外人龍皇丹信仰
    餐飲國際公司（下稱龍皇丹公司）因虧損要增資，伊是龍皇
    丹公司之股東之一，所以由伊向被告借款，由被告代墊伊應
    負擔之增資款項，詎被告嗣後並未實際將款項注入龍皇丹公
    司，故系爭本票之債權並不存在，爰提起本件訴訟等語，並
    聲明：請求確認被告所持如附表所示之本票，對原告之本票
    債權不存在。
二、被告則以：對於原告主張之原因關係不爭執，但原告於民國
    108年4月1日以償還股東身分簽立負債償還認同書，已有載
    明餐廳營運赤字由公司代表人注入資金運轉；且股東借資明
    細表上亦有原告就積欠金額、時間所為簽名，可見有實際增
    資至龍皇丹公司之事實等語。並聲明：原告之訴駁回。
三、得心證之理由：
　㈠按票據乃文義證券及無因證券，票據上之權利義務悉依票上
    所載文義定之，與其基礎之原因關係各自獨立，票據上權利
    之行使不以其原因關係存在為前提。執票人行使票據上權利
    時，就其基礎之原因關係確係有效存在不負舉證責任。若票
    據債務人以自己與執票人間所存抗辯之事由對抗執票人，依
    票據法第13條規定觀之固非法所不許，惟仍應先由票據債務
    人就該抗辯事由負舉證之責任。必待為票據基礎之原因關係
    確立後，法院就此項原因關係進行實體審理時，當事人於該
    原因關係是否有效成立或已否消滅等事項有所爭執，始適用
    各該法律關係之舉證責任分配原則（最高法院97年度台簡上
    字第17號裁判要旨參照）。次按當票據基礎之原因關係確立
    後，法院就此項原因關係進行實體審理時，當事人於該原因
    關係是否有效成立或已否消滅等事項有所爭執，即應適用各
    該法律關係之舉證責任分配原則，而非猶悉令票據債務人負
    舉證責任。（最高法院107年度台上字第1584號判決意旨參
    照）。經查，原告主張系爭本票之原因關係為龍皇丹公司要
    增資，原告向被告借款，由被告代墊原告應負擔之增資款項
    等節，為被告所不爭執（見本院卷第87頁），則系爭本票之
    原因關係是否存在，即應以被告是否有實際將增資款項投入
    龍皇丹公司為依據，而依上開見解，此部分應由被告負舉證
    之責。
　㈡又解釋意思表示，應探求當事人真意，不得拘泥於所用之辭
    句，亦為民法第98條所明定。所謂探求當事人真意，如兩造
    就其真意有爭執時，應從該意思表示所根基之原因事實、經
    濟目的、一般社會之理性客觀認知、經驗法則及當事人所欲
    使該意思表示發生之法律效果而為探求，並將誠信原則涵攝
    在內，藉以檢視其解釋結果對兩造之權利義務是否符合公平
    正義（最高法院96年度台上字第286號判決意旨參照）。被
    告雖辯稱原告係以償還股東身分簽立負債償還認同書，已有
    載明餐廳營運赤字由公司代表人注入資金運轉；且股東借資
    明細表上亦有原告就積欠金額、時間所為簽名，財務損益表
    在107年10月、11月都有原告附帶清償的記載，可見被告有
    實際增資至龍皇丹公司之事實等語，但為原告所否認。經查
    ：觀之負債償還認同書之記載，係被告以龍皇丹公司代表人
    之身分，與原告所簽立，其上記載「公司各股東於現址自正
    式營運日起，因資金不足，導致整體營運周轉困難，負債期
    間，餐廳營運赤字狀態，皆由公司代表人注入資金運轉，而
    凡股東必有義務負責攤還，依持股比例原則，故每人負債金
    額為：壹拾肆萬叁仟壹佰肆拾捌元整。股東莊芷嫻，持股壹
    股，依附件一，最終償還金額為：貳拾萬貳仟陸佰壹拾貳元
    整。因私人因素無法整筆負債全數攤還，本人願以分期方式
    償還」（見本院卷第79頁），是依簽立負債償還認同書當時
    之原因事實、經濟目的及一般社會之理性客觀認知，可知係
    因龍皇丹公司營運赤字負債，原告為龍皇丹公司之股東，以
    負債償還認同書表示同意依持股比例負有對龍皇丹公司增資
    之債務，並非對被告個人承認債務，且負債償還認同書既記
    載「由公司代表人注入資金運轉」，自應由被告舉證其確實
    有以公司代表人身分實際注入資金予龍皇丹公司，始能確認
    系爭本票之債權是否存在，尚難僅以負債償還認同書即推認
    被告已將款項實際投入公司。又被告於111年5月12日言詞辯
    論時稱：被證二的股東借資明細表可以看到在106年時，原
    告應再補足212,897元的增資費用，後來原告共還款10萬元
    ，所以未償還負債變為112,897元；然觀之龍皇丹公司107年
    10月、11月之財務損益表，確實記載原告分別清償60,000元
    、40,000元，惟被告先前（111年5月12日言詞辯論時）既稱
    此60,000元、40,000元為原告所清償，復於言詞辯論終結前
    又改稱係被告代原告向龍皇丹公司清償，而為原告所否認，
    則被告自應舉證證明此60,000元、40,000元係為被告代原告
    所清償，然被告並未提出其他舉證，難認被告之抗辯為真。
    再者，觀之龍皇丹公司自106年11月至109年3月間之財務損
    益表，每月均會記載如有股東負債清償、員工借資等詳細之
    收入支出明細，是被告如確實已代原告將應負之增資款項投
    入龍皇丹公司，自可直接於財務損益表上指出其於何時投入
    ，然被告除稱上開經本院不採信之60,000元、40,000元部分
    外，均未指出其投入資金之時點及相關紀錄，難認被告辯稱
    有代原告投入增資款項乙節為真。是被告既無法舉證有代原
    告投入增資款項予龍皇丹公司，則原告主張系爭本票債權不
    存在，應屬有據。
四、綜上所述，原告請求確認被告持有之如附表所示之系爭本票
    ，對原告之本票債權不存在，為有理由，應予准許。
五、本件事證已臻明確，兩造其餘攻防，經本院斟酌後，核與判
    決結果不生影響，爰不一一論述，併此敘明。
六、訴訟費用負擔之依據：民事訴訟法第78條。　　
中　　華　　民　　國　　111 　年　　9 　　月　　30　　日
                  桃園簡易庭  法  官  曾耀緯
以上為正本係照原本作成。
如不服本判決，應於送達後20日內，向本院提出上訴狀並表明上
訴理由，如於本判決宣示後送達前提起上訴者，應於判決送達後
20日內補提上訴理由書（須附繕本）。
如委任律師提起上訴者，應一併繳納上訴審裁判費。
中　　華　　民　　國　　111 　年　　9 　　月　　30　　日
                              書記官  吳宏明
附表
票據號碼 發票日 發票人 票面金額（新臺幣） TH0000000 109年3月31日 莊芷嫻 253,392元